【裁判字號】    98,簡上,307
【裁判日期】    990323
【裁判案由】    重利
【裁判全文】
臺灣屏東地方法院刑事判決             98年度簡上字第307號
上  訴  人  臺灣屏東地方法院檢察署檢察官
上  訴  人  乙○○
即  被  告
            戊○○
            丙○○
            甲○○
上列上訴人等因重利案件，不服本院98年度簡字第1032號中華民
國98年9 月14日第一審判決（聲請簡易判決處刑案號：97年度調
偵字第222 號），提起上訴，本院管轄第二審之合議庭，判決如
下：
    主  文
原判決關於乙○○、丙○○、甲○○部分，及戊○○犯重利罪暨
其定應執行刑部分，均撤銷。
乙○○犯重利罪，處有期徒刑參月，減為有期徒刑壹月又拾伍日
，如易科罰金，以新臺幣壹仟元折算壹日。
丙○○、甲○○均無罪。
戊○○被訴犯重利罪部分，無罪。
其餘上訴部分駁回（即戊○○犯恐嚇危害安全罪部分）。
    事  實
一、乙○○原係址設屏東縣內埔鄉○○村○○路99號1 樓豐田當
    舖負責人，經營押當業，其明知不得違法經營，仍於得知丁○○經營巨崇股份有限公司（以下稱巨崇公司，登記負責人
    為丁○○之妻陳麗玉，後在同址經營宏澤塑膠射出工廠）因
    資金週轉不靈致需款孔急，乙○○竟基於貸予他人金錢而藉
    以取得與原本顯不相當利息之重利犯意，乘丁○○需款急迫
    之際，接續於民國94年5 月17日起，至96年4 月2 日止，在
    屏東縣萬丹鄉○○路450 之29號上開巨崇公司內，合計借款
    新臺幣（下同）2,858 萬7,000 元予丁○○，丁○○並簽發
    自己名義面額為借款金額110 % 之本票及交付同面額之巨崇
    公司支票給乙○○以供擔保，乙○○並收取每月6.6 分計算
    之利息（相當於年利率79.2% ），而收取與原本顯不相當之
    重利。
二、俟丁○○無法按時支付利息，乙○○委由其僱用之店員戊○○、丙○○、甲○○3 人前往向丁○○催討（3 人被訴重利
    罪部分，另為無罪判決），於97年7 月8 日下午3 時許，戊○○、甲○○2 人再次前往上址丁○○經營之工廠催討時，
    戊○○見催討未果，竟獨自基於恐嚇之犯意，向丁○○稱：
    「有打算跟你一起死，還有你老婆、你兒子、你媽一起死一
    死。」等語，使丁○○心生畏懼，致生危害於其生命安全。
三、案經丁○○訴由屏東縣政府警察局屏東分局報告臺灣屏東地
    方法院檢察署檢察官偵查後聲請簡易判決處刑。
    理  由
壹、程序部分：
    按被告以外之人於審判外之陳述，雖不符刑事訴訟法第159
    條之1 至第159 條之4 之規定，而經當事人於審判程序同意
    作為證據，法院審酌該言詞陳述或書面陳述作成時之情況，
    認為適當者，亦得為證據。當事人、代理人或辯護人於法院
    調查時知有第159 條第1 項不得為證據之情形，而未於言詞
    辯論終結前聲明異議者，視為有前項之同意，同法第159 條
    之5 第1 、2 項定有明文。立法意旨在於傳聞證據未經當事
    人之反對詰問予以核實，原則上先予排除，惟若當事人已放
    棄反對詰問權，於審判程序中表明同意該等傳聞證據可作為
    證據，基於尊重當事人對傳聞證據之處分權，及證據資料愈
    豐富，愈有助於真實發見之理念，且強化言詞辯論主義，使
    訴訟程序得以順暢進行，上開傳聞證據亦均具有證據能力。
    查本案據以認定被告等人犯罪事實存否之被告以外之人之言
    詞或書面陳述，被告等人及檢察官於本院審理時，均同意作
    為證據，且於本院言詞辯論終結前，均未聲明異議，而本院
    審酌該言詞陳述及書面陳述作成之情況，未見有何不適當之
    情形，故依前開規定，均得為證據。
貳、實體部分：
（壹）有罪部分：
一、被告乙○○部分：
  (一)被告乙○○於本院審理時，對上開犯罪事實，坦承不諱（見
    本院99年3 月9 日審判筆錄，本院卷第77頁背面），並經告
    訴人丁○○於本院審理時所指訴綦詳，並有丁○○本票21張
    、巨崇公司支票6 張、乙○○匯款給丁○○之匯款單4 張及
    記載丁○○繳交利息日期紙張3 張等物扣案可證，被告上開
    自白與事實相符，應可採信，被告乙○○此部分重利犯罪事
    實，應可認定。
  (二)另聲請簡易判決處刑意旨以：被告乙○○係自94年1 月間起
    ，即借款給丁○○收取重利云云，然查，被告乙○○堅決否
    認有此部分之事實，辯稱：伊係自94年5 月17日起始借款給
    丁○○等語，其並提出借款金額明細表及金融帳戶往來明細
    表、匯款單影本等資料附卷佐證（見調偵卷第22-57 頁）。
    告訴人丁○○雖於警詢時指訴稱：係自94年1 月間起借款云
    云，又於本院審理時證稱：確切借款之始日，伊忘記了，只
    記得係自96年初起，先以現金交付借款，其後才改由金融機
    構匯款。但沒有什麼資料可以證明此部分之事實等語（見本
    院99年3 月9 日審判筆錄，本院卷第70-71 頁）。又查，卷
    內並無其他證據可以證明被告乙○○係自94年1 月間起即借
    款給丁○○之事實，故此部分之事實，除告訴人丁○○之指
    訴外，尚無其他證據可以證明確與事實相符，故認此部分之
    犯罪事實，尚不能遽予認定，併此敘明。
二、被告戊○○犯恐嚇危害安全罪部分：
  (一)訊據被告戊○○，故坦承確於上開時、地，曾向丁○○為上
    開言詞之事實，惟矢口否認有恐嚇犯行，辯稱：伊當時身處
    在丁○○之工廠內，現場尚有其他人在場，均為丁○○之員
    工，談話之處所及人員既均為丁○○所掌控，丁○○豈會因
    伊單獨一人之交涉言詞而心生畏懼？且伊說該等言詞，係因
    丁○○於97年6 月24日，曾向乙○○允諾一個星期後先還款
    3 至5 萬元，但屆期未履行，於97年7 月8 日當日又無還款
    誠意，伊方才脫口而出，依當時雙方所處環境及對話之情境
    ，應不致使丁○○心生畏懼云云（見98年9 月30日聲明上訴
    狀）。經查：
  1.被告戊○○確於上開時、地，向告訴人丁○○為如上開事實
    欄所載之言詞之事實，為被告戊○○所坦承，並經丁○○指
    訴綦詳，並有丁○○提出之該等言詞錄音光碟一份，該光碟
    於偵查中並經檢察事務官將其錄音內容作成譯文附卷可稽（
    見偵卷第19-23 頁），故被告戊○○確有為上開言詞之事實
    應可認定。
  2.再依上開譯文內容觀之，被告戊○○係向告訴人丁○○催討
    欠款及利息時，而為上開言詞。又按刑法第305 條所謂致生
    危害於安全，係指受惡害之通知者，因其恐嚇，生安全上之
    危害與實害而言（最高法院26年渝非字第15號判例意旨參照
    ），而告訴人丁○○於本院審理時證稱：被告戊○○雖然也
    說他日子也不好過，但伊不清楚他為何說要一起死，不過他
    說要伊一起死一死等語，伊還是會害怕。伊也是因為被恐嚇
    了，才會去報警處理等語（見本院99年3 月9 日審判筆錄，
    本院卷第72頁背面），其於警詢、偵訊時，亦稱：心理因此
    會害怕等語。且被告所為上開言詞，依社會一般人之合理判
    斷，通常亦會使受此言詞通知者心生畏懼，而致生危害於其
    生命安全，又告訴人係自94年間起，即向被告乙○○借款，
    於97年7 月8 日始至屏東縣政府警察局屏東分局社皮派出所
    報案製作筆錄，有該警詢筆錄附卷可憑（見警卷第39頁），
    足證告訴人確係因遭被告戊○○為上開惡害通知後，始報警
    處理，益足證告訴人係因此而心生畏懼。
  (二)綜上所述，被告戊○○上開恐嚇危害安全犯行，亦堪認定，
    其以上開情詞置辯，尚無足採信。
三、論罪：
  (一)核被告乙○○上開所為，係犯刑法第344 條之重利罪。其自
    94年5 月17日起至96年4 月2 日止，多次借款給丁○○，其
    係數行為於同時同地或密切接近之時地實施，侵害同一之法
    益，各行為之獨立性極為薄弱，依一般社會健全觀念，在時
    間差距上，難以強行分開，在刑法評價上，以視為數個舉動
    之接續施行，合為包括之一行為予以評價，較為合理，屬接
    續，而為包括之一罪（最高法院86年度台上字第3295號判例
    意旨參照）。檢察官聲請簡易判決處理意旨認被告乙○○係
    與戊○○、丙○○、甲○○等人共同犯重利罪，而為共同正
    犯，因戊○○等3 人此部分之犯罪不能證明（詳後述），故
    此部分之聲請尚有未恰；又檢察官認被告乙○○係自94年1
    月間起，即借款給丁○○而犯重利罪，惟被告乙○○於94年
    5 月17日以前之部分，犯罪並不能證明，業如上述，而此部
    分若成立犯罪，亦與本院論罪部分為包括一罪之關係，爰就
    此部分不另為無罪判決之諭知，併此敘明。
  (二)被告戊○○上開所為，係犯刑法第305條恐嚇危害安全罪。
四、原審判決就被告乙○○部分，認其犯罪事證明確，而予依法
    論科，固非無見；惟查：(1)被告乙○○犯罪時間為94年5 月
    17日起至96年4 月2 日止，其被訴自94年1 月間起至94 年5
    月16日止之犯罪事實，尚屬不能證明，而應不另為無罪判決
    之諭知，業如上述，原審一併認定其犯罪，尚有違誤；(2)又
    被告犯罪在96年4 月24日以前，且合於中華民國九十六年罪
    犯減刑條例之減刑條件，應依該條例第2 條第1 項第3款 規
    定，減其刑期二分之一，原審未予減刑，亦有違誤。檢察官
    就此部分依告訴人之請求而提起上訴，認原審判決量刑過輕
    ，並無理由，但被告乙○○上訴，指摘原審判決未依法減刑
    ，則有理由，另原審判決就被告乙○○部分，又有上開違誤
    ，自應由本院就被告乙○○部分，予以撤銷改判。爰審酌被
    告毛嘉為賺取高利而為貸款收取重利，破壞正常金融交易秩
    序，導致被害人（借款人）苦於高利而飽受經濟之壓迫，衍
    生社會問題，自應受相當之刑事非難，惟念其並無前科犯行
    ，有臺灣高等法院被告前案紀錄表附卷可稽，且犯後又坦承
    犯行，態度尚屬良好且應有悔意等一切情狀，量處其有期徒
    刑3 月，以資懲儆。又其犯罪時間在96年4 月24日以前，且
    合於中華民國九十六年罪犯減刑條例之減刑條件，爰依該條
    例第2 條第1 項第3 款、第7 條規定，減其刑期二分之一，
    並諭知易科罰金之折算標準。
五、原審又認被告戊○○上開犯罪部分，事證明確，而依刑法第
    305 條、刑法施行法（原審判決誤載為刑法）第1 條之1 規
    定論科，又審酌其犯行手段等一切情狀，而量處其有期徒刑
    2 月，並依刑法第41條第1 項前段規定，諭知以新臺幣1,00
    0 元折算1 日之易科罰金折算標準，其認事用法，均無違誤
    ，量刑亦稱妥適。檢察官依告訴人請求上訴，認原審判決此
    部分量刑過輕，而指摘原審判決不當，被告戊○○上訴，以
    上開情詞否認犯罪，亦指摘原審判決不當，均無理由，應將
    此部分之上訴駁回。
（貳）無罪部分：
一、聲請簡易判決處刑意旨另以：被告戊○○、丙○○、甲○○
    等3 人，係受僱於被告乙○○，為上開豐田當舖員工，負責
    催討債務，其等亦與被告乙○○共同於94年1 月至96年4 月
    間，在屏東縣萬丹鄉○○路450 之29號丁○○經營之工廠，
    乘丁○○資金週轉不靈，急需用錢之際，陸續貸予多筆借款
    ，金額共約2,858 萬7,000 元，並收取高達6.6 分之月息，
    而取得與原本顯不相當之重利。因認被告戊○○、丙○○、
    甲○○3 人此部分所為，係共同犯刑法第344 條之重利罪嫌
    云云。
二、按犯罪事實應依證據認定之，無證據不得認定其犯罪事實；
    又不能證明被告犯罪者，應諭知無罪之判決，刑事訴訟法第
    154 條第2 項、第301 條第1 項分別定有明文；而認定不利
    於被告之事實，須依積極證據，苟積極證據不足為不利於被
    告事實之認定時，即應為有利於被告之認定，更不必有何有
    利之證據；又事實之認定，應憑證據，如未能發現相當證據
    ，或證據不足以證明，自不能以推測或擬制之方法，以為裁
    判之基礎（最高法院分30年上字第816 號、40年臺上字第86
    號判例意旨參照）。另按刑事訴訟法第161 條第1 項規定：
    檢察官就被告犯罪事實，應負舉證責任，並指出證明之方法
    。因此，檢察官對於起訴之犯罪事實，應負提出證據及說服
    之實質舉證責任。倘其所提出之證據，不足為被告有罪之積
    極證明，或其指出證明之方法，無從說服法官以形成被告有
    罪之心證，基於無罪推定之原則，自應為被告無罪判決之諭
    知（最高法院92年度台上字第128 號判例意旨參照）。
三、訊據被告戊○○、丙○○及甲○○3 人，均堅決否認有何上
    開重利犯行，其等均辯稱：不知道丁○○向乙○○經營當舖
    借款之方式、金額及利息，渠等並無重利之犯意等語。而檢
    察官係以被告3 人於偵查中坦承犯行、及丁○○之指訴、及
    扣案本票、支票、匯款單、借據收據、土地謄本及日利息日
    期紙、照片等而認被告3 人涉有上開犯行。經查：
  1.該被告3 人固坦承係受僱於被告乙○○所經營之豐田當舖，
    而為鑑價及催收等業務，但被告乙○○既係經營當舖業，質
    押借款他人，即為其合法從事之業務，故除有其他證據可以
    證明被告3 人等，與被告乙○○非法從事重利犯行間有犯意
    聯絡及行為分擔外，尚不能以被告3 人係受僱於被告乙○○
    向丁○○催討欠款，即認被告3 人亦與被告乙○○為重利罪
    之共犯。
  2.而丁○○於本院審理時證稱：伊係經別人介紹而向乙○○借
    款，伊借多少錢及利息多少，均係伊與乙○○談的，被告戊○○、丙○○、甲○○3 人並不知情等語（見本院99年3 月
    9 日審判筆錄，本院卷第71-72 頁），而丁○○警詢、及偵
    查中，亦均僅指訴稱：係向被告乙○○借款，其他被告3 人
    係前來催討債務等語，而未指訴其亦係向其他被告3 人借款
    ，故依告訴人丁○○之指訴，亦不能認定被告3 人有與被告
    乙○○共犯重利犯行。
  3.再依檢察官所提出之上開證據，除被告等人之自白外，其他
    均僅能證明丁○○向被告乙○○借款，而被告乙○○有重利
    犯行之事實，尚不能遽認被告3 人等即亦有重利犯行。而被
    告3 人雖曾於98年5 月21日檢察官偵訊時，檢察官問：「是
    否承認重利部分？」被告3 人均答：「承認。」等語，有該
    偵訊筆錄在卷可稽（見調偵卷第124 頁），惟於檢察官此次
    偵訊前，被告3 人等均未曾自白重利犯行，於該次偵訊時，
    檢察官先詢問告訴人丁○○稱：「對於本件全部被告都認定
    有重利，但恐嚇的部分只有認定戊○○，有無其他意見或陳
    述？」丁○○答：「沒有。」檢察官再問被告等人偵查中之
    辯護人稱：「有無其他意見或陳述？」辯護人答：「員工（
    即被告戊○○、丙○○、甲○○3 人）認為沒有重利的部分
    ，請求暫退庭向四位被告說明。」等語，嗣被告等人與辯護
    人均退庭而再進入偵查庭後，檢察官問被告等人：「是否承
    認重利部分？」被告等人均答：「承認」等語，而辯護人則
    答稱：「請求載明犯後態度良好，請求簡易判決處刑。」等
    語，此有該偵訊筆錄在卷足憑，則依當時被告等3 人承認重
    利犯行之經過，可知被告等3 人當時均係透過辯護人與檢察
    官協商偵查結果，而尚難認被告等3 人確係血檢察官自白所
    起訴之犯罪事實，此外，又無其他證據可以證明被告等3 人
    此次之自白確與事實相符，依刑事訴訟法第156 條第2 項規
    定，亦不能僅以此即遽認被告等3 人之犯行。
四、綜上所述，檢察官此部分所舉之證據，不足以證明被告戊○○、丙○○及甲○○3 人，確有聲請簡易判決處刑意旨所指
    之重利犯行，而無從使本院形成不致有所懷疑，而得確信被
    告等3 人此部分有檢察官所指犯行之有罪心證。此外，復查
    無其他積極證據足以證明被告等3 人此部確有檢察官所指之
    重利犯行，此部分應屬不能證明被告等3 人犯罪，揆諸前揭
    說明，依法自應為被告等3 人此部分無罪判決之諭知。原審
    未察，遽對被告等3 人此部分為論罪科刑，容有未恰，被告
    等3 人否認犯罪上訴指摘原判決此部分不當，為有理由，自
    應撤銷原判決，並依法諭知被告等3 人此部分無罪之判決。
    另被告戊○○此部分既為無罪判決，則原審關於其定應執行
    部分，亦應予以撤銷，併此敘明。
五、末按檢察官聲請以簡易判決處刑之案件，經法院認為有第45
    1 條之1 第4 項但書之情形者，應適用通常訴訟程序審判之
    ，刑事訴訟法第452 條定有明文；且對於簡易判決之上訴，
    準用刑事訴訟法第3 編第1 章及第2 章之規定，管轄第二審
    之地方法院合議庭受理簡易判決上訴案件，應依通常程序審
    理。其認案件有刑事訴訟法第452 條之情形者，應撤銷原判
    決，逕依通常程序為第一審判決，法院辦理刑事訴訟簡易程
    序案件應行注意事項第14項亦規定詳盡。本件經本院審理後
    ，認被告戊○○、方順源、甲○○等3 人被訴重利罪部分，
    應為無罪之諭知，已如前述，而有刑事訴訟法第451 條之1
    第4 項但書第3 款之情形，故依前揭規定，此部分應由本院
    合議庭逕依通常程序審理後，自為第一審判決，檢察官如不
    服本判決此部分，仍得於法定上訴期間內，向管轄之第二審
    法院提起上訴，附此敘明。
（參）據上論斷：
    應依刑事訴訟法第455 條之1 第1 項、第3 項、第368 條、
    第369 條第1 項前段、第364 條、第299 條第1 項前段、第
    301 條第1 項前段，刑法第344 條、第41條第1 項前段，刑
    法施行法第1 條之1 ，中華民國九十六年罪犯減刑條例第2
    條第1 項第3 款、第7 條，判決如主文。
本案經檢察官潘國威到庭執行職務。
中    華    民    國    99    年    3     月    23    日
                  刑事第三庭  審判長法  官  邱明弘
                                    法  官  戴韻玲
                                    法  官  陳怡先
以上正本證明與原本無異。
被告乙○○部分及被告戊○○犯恐嚇危害安全罪部分，不得上訴
；被告戊○○、丙○○、甲○○無罪部分，如不服本判決應於收
受送達後10日內向本院提出上訴書狀，並應敘述具體理由；如未
敘述上訴理由者，應於上訴期間屆滿後20日內向本院補提理由書
（均須按他造當事人之人數附繕本）「切勿逕送上級法院」。
中    華    民    國    99    年    3     月    23    日
                                    書記官  溫訓暖
本件論罪科刑法條：
刑法第305條：
以加害生命、身體、自由、名譽、財產之事，恐嚇他人致生危害
於安全者，處2 年以下有期徒刑、拘役或3 百元以下罰金。
刑法第344條：
乘他人急迫、輕率或無經驗貸以金錢或其他物品，而取得與原本
顯不相當之重利者，處1 年以下有期徒刑、拘役或科或併科1 千
元以下罰金。

司法院資訊處製作；財團法人民間司法改革基金會備份。
